【裁判字號】    98,消債抗,572
【裁判日期】    981109
【裁判案由】    聲請更生程序
【裁判全文】
臺灣高雄地方法院民事裁定           98年度消債抗字第572號
抗  告  人  甲○○
上列抗告人因消費者債務清理條例事件聲請更生，對於民國98年
9 月23日本院97年度消債更字第1466號裁定不服，提起抗告，本
院裁定如下：
    主    文
抗告駁回。
抗告程序費用新臺幣壹仟元由抗告人負擔。
    理    由
一、抗告意旨略以：抗告人原受僱於安泰人壽保險股份有限公司
    （下稱安泰人壽公司），擔任收費員職務，惟安泰人壽公司
    於民國98年6 月1 日遭富邦人壽保險股份有限公司（下稱富
    邦人壽公司）合併後，富邦公司已計畫自99年起，將原安泰
    人壽公司員工月薪減至新台幣（下同）4 萬元以下，並禁止
    遭法院強制執行扣薪之員工繼續經手收費相關事務。惟抗告
    人現受債權人日盛國際商業銀行股份有限公司（下稱日盛銀
    行）聲請台灣台北地方法院（下稱台北地院）強制執行扣薪
    中，倘抗告人因而遭調離現職，勢將面臨被迫離職或裁員之
    困境，況抗告人尚須扶養罹有精神疾患之母親侯陳春美及重
    度殘障之兄長侯玉山，實有不能清償債務情事，爰依法請求
    廢棄原裁定，准抗告人更生之聲請等語。
二、抗告人於97年7 月間向最大債權銀行台新國際商業銀行股份
    有限公司（下稱台新銀行）聲請前置協商，經抗告人提出按
    月清償7 仟元之還款方案，惟因與台新銀行所提出按月清償
    2 萬元之還款方案差距過大，雙方無法達成協議，經台新銀
    行於97年8 月18日以抗告人未能接受足以負擔之還款方案為
    由，發給前置協商不成立通知等情，業據抗告人陳明在卷，
    並有前置協商申請書、前置協商不成立通知書為憑（見原審
    卷第119 頁、第131 頁、第15頁），應認真實。
三、按債務人不能清償其債務或有不能清償之虞者，得依本條例
    所定更生或清算程序，清理其債務。消費者債務清理條例（
    下稱消債條例）第3 條固有明定，惟債務人如有穩定收入，
    具備分期清償債務之能力，僅一時無法全額清償全部債務，
    即難謂債務人不能清償其債務。經查：
  (一)抗告人自94年7 月1 日起受僱於安泰人壽公司迄今，其於97
    年度之總收入為969,789 元，每月平均收入為80,816元（元
    以下四捨五入），自98年1 月起至98年5 月止之實發薪資（
    含變動薪）為540,230 元（120,132+22,608+162,174+22, 2
    252+23,552+21,432+23,598+24,498+29,346+44,406+22,364
    +23,868=540,230 ），每月平均收入為67,529元，如不計變
    動薪資，則其每月平均收入為52,531元（540,230-[29,346+
    44,406+22,364+23,868] ÷8=52,531），有勞工保險被保險
    人投保資料表、97年度綜合所得稅各類所得資料表、98年1
    月至8 月薪資單暨同年2 月、4 月、5 月、8 月變動薪明細
    表為憑（見原審卷第34頁、第157 頁、第202 至206 頁、第
    295 至297 頁、第216 至218 頁、第300 頁），足見抗告人
    98年度之薪資收入雖有下降，且非月領固定薪資，惟每月平
    均收入仍達52,531元，其名下復有門牌號碼為高雄縣鳳山市
    ○○街141 之4 號房屋暨基地（下稱鳳山市房地）各1 筆，
    總值507,800 元，有土地暨建物登記謄本、財產歸屬資料清
    單可憑（見原審卷第54至56頁、第38頁），堪認抗告人係有
    償債能力之人。
  (二)抗告人固主張自99年起將遭大輻減薪至月薪4 萬元以下，倘
    依富邦公司員工現有平均月薪計算，其日後預期可得收入約
    僅3 萬餘元，且可能因其現受法院強制執行扣薪，而被調離
    現職，喪失既有收入等情（見本院卷第4 頁，原審卷第293
    頁），固據抗告人提出富邦人壽公司98年度收費科年中分區
    會議通知、電子郵件、台北地院98年10月27日北院隆98司執
    玄字第95764 號執行命令、喪失債信員工管理辦法為憑（見
    本院卷第22頁、第23至26頁、第33頁、原審卷第283 頁）。
    然依富邦人壽公司頒布之喪失債信員工管理辦法第3 條、第
    6 條規定，員工薪資遭法院強制執行者（下稱喪失債信員工
    ），不得擔任有關收付、財產管理或任何可直接接觸現金或
    有價證券之相關業務，倘喪失債信員工因地域性因素、業務
    屬性或其他特殊因素致無法調整職務者，則應由該員工簽立
    同意書，由其直屬主管提具評估報告書，簽核呈請人力資源
    處專案管理（見原審卷第283 頁）等語以觀，上開規定意在
    對喪失債信員工加強監督管理，如非喪失債信員工有不法侵
    害客戶權益情事，富邦人壽公司亦不得僅以員工喪失債信為
    由將之解職，況抗告人仍得藉由個別協商機制與各該債權銀
    行協商還款方案，非謂抗告人除依更生程序外，再無其他途
    徑與債權人協商，自難執此遽謂抗告人將因喪失工作，而有
    不能清償債務之虞。
  (三)又抗告人未婚，於95年間購入鳳山市房屋供自己居住，須按
    月繳付房屋貸款4,000 元等情，有戶籍謄本、土地暨建物登
    記謄本、台新銀行繳款收據為憑（見原審卷第32頁、第54頁
    、第18頁、第82至84頁），堪認上開房屋貸款係屬抗告人為
    維持自己生活所需支出之必要費用。再佐以內政部公告98年
    度台灣省每人每月最低生活費用為9,660 元以觀，本院認抗
    告人每月為維持自己生活所需費用在不逾13,660元（即4,00
    0+9,660=13,660）範圍內，係屬必要。
  (四)按直系血親相互間、兄弟姐妹相互間互負扶養之義務。民法
    第1114條第1 款、第3 款定有明文。又依民法第1115條第3
    項規定，負扶養義務者有數人，而其親等同一時，應各依其
    經濟能力，分擔義務。次按，因負擔扶養義務而不能維持自
    己生活者，免除其義務。但受扶養權利者為直系血親尊親屬
    或配偶時，減輕其義務。民法第1118條亦有明定。抗告人主
    張每月須支出母親侯陳春美、兄長侯玉山之扶養費各5,000
    元、1,000 元等情，經查：
  1.侯陳春美出生於30年4 月間，現年68歲，名下並無財產，亦
    未申報個人綜合所得，確有不能維持自己生活，需受子女扶
    養情事。又侯陳春美與侯志聰（已於82年7 月30日死亡）育
    有侯玉山、侯志鴻、侯文麗及抗告人等4 名成年子女，其中
    侯玉山為第2 類低收入戶；侯文麗之97年度全年收入為1,08
    2 元，其名下則有汽車1 部、投資3 筆，總值51,370元；侯
    志鴻則未申報個人綜合所得等情，業據抗告人陳報在卷，並
    有戶籍謄本、除戶抄本、家族系統表、高雄市三民區公所證
    明書、稅務電子閘門財產所得調件明細表為憑（見原審卷第
    33頁、第23頁、第40頁、第39頁、第175 頁），抗告人固主
    張侯玉山為重度精神障礙者，惟未據抗告人舉證以實其說，
    尚難認侯玉山不具扶養侯陳春美之能力，復無其他證據資料
    顯示侯文麗、侯志鴻有何不能與抗告人共同分攤侯陳春美扶
    養費情事存在，是依抗告人與侯玉山、侯志鴻、侯文麗之經
    濟能力以觀，宜各按抗告人1/2 、侯玉山1/10、侯志鴻1/5
    、侯文麗1/5 之比例分攤侯陳春美之扶養費。此外，參以侯
    陳春美設籍於高雄市，依內政部公告98年度高雄市每人每月
    最低生活費用為11,309元以觀，認抗告人每月須分攤之侯陳
    春美扶養費在5,655 元（即11,309×1/2=5,655 ，元以下四
    捨五入）範圍內係屬必要，故抗告人主張每月須支出侯陳春
    美扶養費5,000 元，應屬可採。
  2.按受扶養權利者，以不能維持生活而無謀生能力者為限。民
    法第1117條第1 項定有明文。查侯玉山經高雄市區公所發給
    低收入戶證明，固足認其有不能維持生活情事，惟抗告人主
    張侯玉山罹有重度精神障礙，而無謀生能力乙節，未據舉證
    以實其說，尚難採認，核而與前揭受扶養要件不符，故抗告
    人主張每月須支出侯玉山扶養費1, 000元，自難認屬必要費
    用。
  (五)從而，依抗告人98年度之每月平均收入（不計入變動薪）52
    ,531元，扣除抗告人為維持自己生活所需必要費用13,660元
    ，及扶養侯陳春美所需必要費用5,000 元後，尚有餘款33,8
    71元可供運用，縱抗告人自99年起僅能獲發40,000元薪資，
    於扣除上開必要費用後，亦有餘款21,340元可供運用，尚無
    不能履行台新銀行所提出按月清償20,000元協商方案之情事
    存在，故抗告人主張不能清償債務云云，難予採信。
四、綜上所述，抗告人既未舉證證明有何不能清償債務或有不能
    清償債務之虞，則揆諸首揭規定及說明，其聲請核與更生要
    件不符，原裁定據此駁回抗告人更生之聲請，於法並無違誤
    ，抗告意旨猶執前詞，指摘原裁定不當，為無理由，應予駁
    回。
據上論結，本件抗告為無理由，依消費者債務清理條例第15條，
民事訴訟法第495 條之1 第1 項、第449 條第1 項、第95條、第
78條 ，裁定如主文。
中    華    民    國    98    年    11    月    9     日
           民事第五庭   審判長法  官  李昭彥
                              法  官  何佩陵
                              法  官  賴文姍
正本係照原本作成。
不得再抗告。
中    華    民    國    97    年    11    月    9     日
                              書記官  林秀珍


司法院資訊處製作；財團法人民間司法改革基金會備份。
